最高法院民事判決　　　　　　　　　　　　　　　　九十三年度台上字第四四０號
　　上　訴　人　乙○○
　　訴訟代理人　莫詒文律師
　　被 上訴 人　甲　○
　　　　　　　　丙○○
　　　　　　　　己○○
　　　　　　　　庚○○
　　　　　　　　戊○○
　　　　　　　　丁○○
右當事人間請求損害賠償事件，上訴人對於中華民國九十二年四月九日台灣高等法院
第二審更審判決（九十一年度重上更(一)字第一四一號），提起上訴，本院判決如下：
　　主　文
原判決關於命上訴人給付及該訴訟費用部分廢棄，發回台灣高等法院。
　　理　由
本件被上訴人主張：伊之被繼承人高泰平於民國七十六年四月六日與上訴人簽訂合作
建築房屋契約書（下稱系爭合建契約），約定由高泰平提供其所有坐落台北縣深坑鄉
○○○段一六二之一號、一六二之四號及一六二之三０號土地予上訴人建築房屋，雙
方按所建坪數由高泰平分得十分之四、上訴人分得十分之六之房屋。依此比率計算，
高泰平應分配之建物面積原為二五六二．六九四二平方公尺，但實際僅分得二一七○
．六七平方公尺，短少三九二．○二四二平方公尺。因系爭建物皆經上訴人出售並移
轉登記予第三人，已屬給付不能，上訴人即應照時價以每坪新台幣（下同）十五萬七
千八百二十五元計算賠償伊之損害等情，求為命上訴人給付一千六百三十九萬一千八
百三十四元及自起訴狀繕本送達翌日起加計法定遲延利息之判決（被上訴人原起訴請
求三千三百二十萬二千零九十八元本息。嗣於原法院更審前減縮為一千八百七十一萬
六千零四十五元本息，其中超過一千六百三十九萬一千八百三十四元本息部分，已受
敗訴判決確定。又原審就上開第一審判決被上訴人敗訴未確定部分改判命上訴人給付
一千五百七十四萬一千八百三十四元本息，其餘駁回被上訴人之上訴部分，亦已確定
）。
上訴人則以：依伊與高泰平簽訂系爭合建契約，雙方合意分配之方式，高泰平應分得
二十一戶之實坪為六一二．六坪，其除選擇十九戶外，其餘二戶係委伊代售，以抵銷
應返還伊之保證金及其他費用。故扣除高泰平所選擇十九戶坪數五六四．三坪後，尚
有四八．三坪差額，加上附屬建物陽台七坪，計五五．三坪。再經雙方會算，高泰平
委伊代售另二戶房屋所得款為二百二十一萬一千元，扣除高泰平應返還伊保證金一百
萬元，及代墊費用二百十一萬一千八百九十八元，高泰平尚應給付伊差額八十九萬九
千八百九十八元。顯見伊已依約履行全數給付完畢，被上訴人請求伊損害賠償，於法
不合等語，資為抗辯。
原審廢棄第一審所為被上訴人敗訴之部分判決，改判命上訴人給付一千五百七十四萬
一千八百三十四元本息，無非以：依系爭合建案之竣工圖所載基地總面積三六八八．
七九平方公尺，高泰平提供之土地劃入建築基地內之面積為二、八○三平方公尺，佔
全部面積之○．七五九八七，為兩造所不爭。而依系爭合建契約約定地主與建商按十
分之四與十分之六分配建物之比率計算，高泰平可分配之面積應為二五六二．六九四
二平方公尺，實際已分得之面積為二一七○．六七平方公尺，尚短少三九二．○二四
二平方公尺。觀諸系爭合建契約第二條約定：「甲（即被上訴人）乙（即上訴人）方
按照所建坪數比例分屋，……」，足見雙方之分配方法係「按照所建坪數比例分屋」
，上訴人辯稱高泰平提供之土地應扣除保留地、道路用地不得列入分配云云，並未舉
證以實其說，自無可採。又契約中既未將高泰平提供之土地區分為興建完成後之Ａ、
Ｂ區，而係分屋比例均為四、六分，甚至七十六年六月八日雙方簽訂之協議書同意Ａ
區只蓋二樓半時，分屋比例仍為四、六分，即知兩造間之分屋比例向來維持四、六分
，尚無上訴人所稱，計算Ａ、Ｂ區之樓板面積時不能以相同比例計算之約定。至於高
泰平有否委託上訴人出售二戶房屋之事，就高泰平於檢察官偵查中所陳，非但不能證
明會算結果高泰平承認欠上訴人二百多萬元，且證人黃時雄僅聽聞有代售房屋之事，
而田開龍則證稱不清楚高泰平委託上訴人出售二戶房屋云云，亦均不得採為有利於上
訴人之證據。上訴人辯稱高泰平應分配二十一戶，除已選擇十九戶外，剩餘二戶委其
代售，代售價金已結算抵銷等語，即無可取。是上訴人所建造之房屋，既經全數售出
，無法再給付高泰平其所短少分配之建物，而形成給付不能，為兩造所不爭執。被上
訴人以該可歸責於上訴人之事由，依給付不能損害賠償之法律關係，請求上訴人以金
錢為損害賠償於法自屬有據。並應以其請求時或起訴時之市價為準計算上訴人之賠償
額。茲經高泰平委託訴外人中華不動產鑑定中心股份有限公司（下稱中華鑑定中心）
參酌基地條件、環境因素、成本分析、市場比較及經濟發展趨勢等各項因素，就系爭
建物，評估每坪單價平均數為十五萬七千八百二十五元，有評估報告可稽。高泰平主
張其坪數差額按上開鑑定價格計算，應屬可取。準此，被上訴人於高泰平去世後，承
受其訴訟，請求上訴人給付一千八百七十一萬六千零四十五元及自起訴狀繕本送達翌
日（八十六年二月二十五日）起加計法定遲延利息，為有理由。經與被上訴人應返還
上訴人之保證金一百萬元、應負擔之土地增值稅一百三十二萬四千二百十一元、駁崁
費用六十五萬元等抵銷結果，被上訴人之請求於一千五百七十四萬一千八百三十四元
本息範圍內，應予准許等詞，為其判斷之基礎。
按法院固得就鑑定人依其特別知識觀察事實，加以判斷而陳述之鑑定意見，依自由心
證判斷事實之真偽。然就鑑定人之鑑定意見可採與否，則應踐行調查證據之程序而後
定其取捨。倘法院不問鑑定意見所由生之理由如何，遽採為裁判之依據，不啻將法院
採證認事之職權委諸鑑定人，與鑑定僅為一種調查證據之方法之趣旨，殊有違背。本
院七十九年台上字第五四０號著有判例。查本件原審判准被上訴人請求一千五百七十
四萬一千八百三十四元，係以高泰平委託中華鑑定中心於八十五年十二月十七日參酌
基地條件、環境因素、成本分析、市場比較及經濟發展趨勢等各項因素，就系爭建物
，評估每坪單價平均數為十五萬七千八百二十五元，所為之評估報告為依據，惟此單
價既為上訴人所否認（見原審重上字卷第二宗七頁），乃原審竟未踐行調查證據之程
序遽採信該鑑定結果，已難謂與上開判例意旨無違。況被上訴人請求以金錢為損害賠
償，應以請求時或起訴時之市價為準，為原審所確定之事實。而被上訴人係於八十六
年二月十二日起訴，該中華鑑定中心之評估報告則係於被上訴人（高泰平）起訴前之
八十五年十二月十七日由被上訴人單方面委託所作成，能否於上訴人否認其真正之情
形下，單憑該起訴前單方面作成之評估報告充為計算損害額之準據而命上訴人給付？
殊非無疑。原審未遑進一步詳為調查審認，所為有利被上訴人之判決，亦有未洽。其
次，雖原審認為黃時雄等人之證言不可採而否定高泰平委託上訴人代售二戶房屋之事
實，然高泰平既因合建分得二十一戶房屋，依一般經驗法則，即應於聲請建造執照時
，全數指定其起造人，或於建築完成時，完成該二十一戶房屋之所有權登記。惟高泰
平於七十六年聲請建造執照時，僅指定十九戶之起造人，另二戶並未指定；且自七
十七年十一月十六日系爭合建房屋建築完成時至八十六年二月十二日起訴前約八、九
年間，均未請求上訴人移轉登記該應屬其分得之二戶房屋所有權，豈屬常態？再依系
爭合建契約第五條約定，高泰平原應於房屋之四樓平頂完成時，無息退還上訴人保證
金五十萬元，其餘五十萬元於使用執照核發之同時一次還清，而實際上於房屋建築完
成時竟未退還分文，另上訴人代墊高泰平應繳納之增值稅款一百三十餘萬元，上訴人
又僅於七十八年六月三十日作成結算清單交付而未向高泰平索討？在在是否與常情無
違？而未悖於經驗法則？原審未詳加勾稽，逕為上訴人敗訴之判決，自屬難昭折服。
上訴論旨，指摘原判決命其給付部分為不當，求予廢棄，非無理由。
據上論結，本件上訴為有理由。依民事訴訟法第四百七十七條第一項、第四百七十八
條第二項，判決如主文。
中　　　華　　　民　　　國　　九十三　　年　　　三　　　月　　 十一 　　日
                              最高法院民事第七庭
                                  審判長法官  蘇　茂　秋
                                        法官  朱　建　男
                                        法官  蘇　達　志
                                        法官  陳　碧　玉
                                        法官  沈　方　維
      右正本證明與原本無異
                                              書  記  官
中　　　華　　　民　　　國　　九十三　　年　　　三　　　月　　二十三　　日
                                                                        Ｂ
